臺灣臺南地方法院刑事判決
111年度金訴字第111號
公  訴  人  臺灣臺南地方檢察署檢察官
被      告  吳峻緯


上列被告因洗錢防制法等案件，經檢察官提起公訴（111年度偵
字第1584號），本院判決如下：
    主  文
吳峻緯幫助犯洗錢防制法第十四條第一項之一般洗錢罪，處有期
徒刑肆月，併科罰金新臺幣貳萬元，罰金如易服勞役，以新臺幣
壹仟元折算壹日。
    事  實
一、吳峻緯預見將金融帳戶任意提供他人使用，可能幫助他人從
    事詐欺犯罪並隱匿詐欺犯罪所得之去向及所在，竟基於縱有
    人以其金融帳戶實施詐欺犯罪並隱匿詐欺犯罪所得之去向及
    所在亦不違背其幫助本意之故意，於民國110年10月4日前之
    某日，在不詳地點，以不詳方式，將其申設之台新國際商業
    銀行股份有限公司帳號：000-00000000000000號帳戶（下稱
    台新銀行帳戶）之提款卡及密碼等物，提供予真實姓名及年
    籍不詳之詐騙集團成員供詐欺取財犯罪使用。嗣取得上開台
    新銀行帳戶資料之人與其所屬之詐騙集團成員共同意圖為自
    己不法之所有，基於詐欺取財及違反洗錢防制法之犯意聯絡
    ，而為下列行為：
  ㈠於110年10月4日18時6分許，向林漢傑佯稱：欲販售iPhone 1
    3 PRO 256G手機1支云云，致其陷於錯誤而下訂，於同日19
    時56分許，以網路轉帳之方式，匯款新臺幣（下同）2,000
    元定金至上開台新銀行帳戶內，嗣林漢傑察覺該手機非正品
    裝箱，要求解除契約並退還定金遭拒，始悉受騙，報警處理
    ，循線查悉上情。
  ㈡於110年10月4日某時許，向許朝鈞佯稱：欲販售iPhone 12 P
    RO MAX 256G手機1支云云，致其陷於錯誤而購買，於同日0
    時29分許，以網路轉帳之方式，匯款1萬8,000元至上開台新
    銀行帳戶內，惟許朝鈞遲未收受該商品，始悉受騙，報警處
    理，循線查悉上情。
二、案經林漢傑、許朝鈞訴由臺南市政府警察局佳里分局報告臺
    灣臺南地方檢察署檢察官偵查起訴。
    理  由
壹、程序事項
    按被告以外之人於審判外之陳述，雖不符刑事訴訟法第159
    條之1至第159條之4之規定，而經當事人於審判程序同意作
    為證據，法院審酌該言詞陳述或書面陳述作成時之情況，認
    為適當者，亦得為證據；當事人、代理人或辯護人於法院調
    查證據時，知有同法第159條第1項不得為證據之情形，而未
    於言詞辯論終結前聲明異議者，視為有前項之同意，同法第
    159條之5定有明文。經查，以下所引用之具有傳聞性質之證
    據資料，被告已知為被告以外之人於審判外之陳述，而未於
    言詞辯論終結前聲明異議，本院復查無違法不當取證或其他
    瑕疵，因認以之作為證據均屬適當，揆諸前揭規定與說明，
    均具有證據能力。
貳、實體事項
一、訊據被告固不否認有開立上開帳戶之事實，惟矢口否認有何
    幫助詐欺取財、幫助洗錢犯行，辯稱：其於19、20歲為了買
    機車申請上開帳戶後就將提款卡放在家中，沒有使用，110
    年10月4日之前某天，我騎車出門，身份證跟健保卡放在口
    袋，買東西的時候有掉了，後來我就去報案，其並未將該銀
    行之帳號及密碼提供給別人云云。惟查：
  ㈠被告於110年8月17日申辦上開台新銀行帳戶，並取得帳號、
　　密碼；某詐欺集團取得上開帳戶之帳號及密碼，並分別於起
　　訴書所示之時間，均在不詳地點，各以如起訴書所示之方法
　　實施詐欺，致本案之2位被害人均陷於錯誤，分別於起訴書
　　所載時間，匯款如起訴書所示金額至該詐欺集團指定之被告
　　上開帳戶等事實，業據告訴人林漢傑、許朝鈞於警詢時陳述
　　明確，復有告訴人林漢傑於台北市政府警察局中山分局受理
    詐騙帳戶通報警示簡便格式表、林漢傑所提供之購物平台對
    話紀錄截圖5紙、林漢傑所提供之相關匯款紀錄、台中市政
    府警察局第五分局受理案件證明單、內政部警政署反詐騙諮
    詢專線紀錄、許朝鈞所提供之相關匯款紀錄、許朝鈞所提供
    之購物平台對話紀錄截圖10紙、台新國際商業銀行110年12
    月13日台新作文字第11029711號函暨吳峻緯台新銀行帳戶之
    客戶基本資料及交易明細，台新國際商業銀行111年3月28日
    台新作文字第11109137號函暨吳峻緯110年8月17日起至110
    年9月30日止之交易明細、臺新國際商業銀行111年4月28日
    台新作文字第11112613號函暨吳峻緯開戶基本資料、台新國
    際商業銀行111年5月19日台新作文字第11115433號函、吳峻
    緯中華民國身份證翻拍照片等（警卷第23頁、27至35頁、29
    頁、49頁、51至52頁、59至77頁、87至89頁、院卷第43至45
    頁、51至53頁、59頁）附卷可稽，被告係於110年8月17日始
    申辦上開帳戶，隨即於翌日即同年月18日遺失身份證、同年
    月19日補發發身份證件乙節，堪可認定。
  ㈡被害人林漢傑、許朝鈞匯款進入上開被告所有之台新銀行帳
　　戶後，隨遭不詳之人轉出殆盡等事實，有上開帳戶之交易明
    細1份附卷可稽。轉帳之人既屬不明，轉出之款項亦不知去
    向，顯然已造成金流斷點，足以掩飾、隱匿該詐欺犯罪所得
    之去向及所在。
  ㈢按詐欺集團成員為方便收取詐欺款項，並逃避檢警追緝，通
    或轉出款項之帳戶內，而平白為他人牟利之理。常以他人帳
    戶供作匯款帳戶，於被害人匯入款項後，立即提領或轉出一
    空，以遂犯行，故通常需先取得帳戶持有人之同意後，始將
    該帳戶用以犯罪，否則一旦帳戶持有人辦理掛失或變更網路
    銀行帳號、密碼，詐欺集團成員即無法提領或轉出被害人匯
    入之款項，而帳戶持有人反可輕易將款項提領或轉出，故詐
    欺集團實不可能使用未經帳戶持有人同意之帳戶。查本件被
    害人林漢傑、許朝鈞匯款至上開帳戶後，隨即遭不法詐欺者
    轉出殆盡等事實，有上開帳戶之交易明細在卷可查，足認被
    告確有提供上開帳戶之帳號及密碼予詐欺集團使用，否則持
    有上開帳戶之帳號及密碼之詐欺集團成員，顯無可能在無從
    確定上開帳戶原持有人何時會變更帳號或密碼、被害人所匯
    入之款項是否會先遭帳戶原持有人轉出或領出等情況下，仍
    耗費人力、物力、時間向被害人實施詐術，卻要求被害人匯
    款至其等無法確信可領用或轉出款項之帳戶內，而平白為他
    人牟利之理。
  ㈣按金融存款帳戶，事關存戶個人財產權益之保障，與存戶之
    存摺、印章、提款卡、網路銀行帳號及密碼結合，其專屬性
    、私密性更形提高，除非本人授權或與本人具密切之關係者
    ，難認有何理由可自由流通使用該帳戶；縱有特殊情況偶有
    將帳戶交付他人之需，亦必深入瞭解其用途後再行提供以使
    用，恆係吾人日常生活經驗與事理；且金融帳戶為個人理財
    之工具，申請開設金融帳戶（含網路銀行）並無任何特殊之
    限制，一般民眾皆可以存入最低開戶金額之方式申請開戶，
    任何人可在不同之金融機構申請多數之存款帳戶使用，並無
    困難，此乃眾所周知之事實，則依一般人之社會生活經驗，
    苟見非親非故之人不以自己名義申請開戶，反而以出價蒐購
    或其他方式向他人蒐集金融機構帳戶供己使用，衡情當預見
    蒐集金融帳戶者，係將所蒐集之帳戶用於從事財產犯罪。況
    觀諸現今社會上，詐欺犯罪人蒐購人頭帳戶，持以實施詐欺
    取財犯罪之事，常有所聞，政府機關及大眾媒體亦一再宣導
    反詐騙之事，現代國人日常生活經常接觸之自動櫃員機周圍
    及操作時顯示之畫面，亦無不以醒目之方式再三提醒，政府
    更因此降低每日可轉帳金額上限，可見反詐騙活動已為公眾
    所週知，是倘持有金融存款帳戶之人任意將其帳戶交付予他
    人使用時，自可預見該受讓金融存款帳戶資料之人可能將之
    用以實施詐欺取財犯罪。本件被告於交付上開帳戶之帳號及
    密碼時，為心智成熟之成年人，又有工作經驗，顯非與社會
    隔絕而不知世事之人，對於上開各情自有認識且得以預見，
    竟仍任意將甲帳戶之帳號、網路銀行帳號及密碼交付他人，
    顯具有縱有人以其提供之金融帳戶作為收受及轉出詐欺犯罪
    所得使用，且於不詳之詐欺集團成員轉出後，即產生遮斷資
    金流動軌跡以逃避國家追訴、處罰之效果亦不違背其幫助本
    意之故意甚明。
  ㈤被告雖以上情置辯，然查：
　⒈被告於110年8月17日線上開立本件帳戶，有台新國際商業銀
    行110年12月13日台新作文字第11029711號函暨吳峻緯台新
    銀行帳戶之客戶基本資料及交易明細，台新國際商業銀行11
    1年3月28日台新作文字第11109137號函暨吳峻緯110年8月17
    日起至110年9月30日止之交易明細、臺新國際商業銀行111
    年4月28日台新作文字第11112613號函暨吳峻緯開戶基本資
    料、台新國際商業銀行111年5月19日台新作文字第11115433
    號函（院卷第43至45、51至53、59頁）在卷可查，足認上開
    帳戶乃被告於110年8月17日於線上申請開戶，且從上開帳戶
    之交易明細表中可知該帳戶從110年9月2日至9月15日期間，
    有特定金錢轉出、轉入，並非於其19、20歲時即開戶而迄今
    都沒有使用等情，是以被告所辯有可疑之處，尚難憑採。　
　⒉又被告自陳其所有之身份證件及健保卡，於110年8月18日遺
　  失，翌日即馬上申請補發，有本院當庭拍攝之被告身分證一
    紙在卷足憑，而線上開戶需要雙證件（身分證及健保卡），
    是被告於線上開戶完畢之後身分證及健保卡隨即於翌日遺失
    ，則有可疑。又上開帳戶自110年10月4日起即有被害人被詐
    騙之匯款金額匯入，隨即於當日遭人提領殆盡等情，有台新
    國際商業銀行110年12月13日台新作文字第11029711號函及
    交易明細表附卷可查，是以線上開戶完成後，申請者只需靜
    待銀行審核即可，一般審核天數約3個工作天，審核通過後
    ，即可登入該銀行網銀、APP，查看自己帳戶的帳號，並使
    用相關銀行功能，如：轉帳、收款等，而金融卡領取部分，
    會以申請者線上開戶時選擇的領取方式給予，通常是以「掛
    號」寄至其指定的地址收取，觀諸被告上開帳戶線上開戶所
    留存之地址為其戶籍址，可推論線上開戶之申請者應為被告
    無訛，倘若係他人冒被告之名及雙證件申請上開帳戶，則以
    掛號方式郵寄至被告戶籍址之金融卡則無法由該名申請者收
    取，亦無法使用該帳戶，對冒名申請者並無好處，可知被告
    上開所辯其帳戶非由他本人申請等語，均無可採
　⒊另按，詐欺集團既係利用他人之帳戶掩飾犯罪所得，當知一
    般人發現其銀行帳號及密碼遺失或被盜時，必會變更密碼或
    辦理掛失手續。在此情形下，詐欺集團如仍以該帳戶作為犯
    罪工具，則在被害人將款項匯入該帳戶後，極有可能因帳戶
    所有人變更密碼或辦理掛失手續而無法登入後轉出。故詐欺
    集團當會於確保帳戶所有人不會變更密碼或辦理掛失手續，
    而能自由使用該帳戶轉帳後，才會要求被害人匯款至該指定
    帳戶。而詐欺集團若欲使用人頭帳戶，通常乃利用部分民眾
    需款孔急、貪圖小利等因素自願提供帳戶，蓋該等人員事後
    反悔而自行凍結帳戶、變更密碼或轉出款項之可能性甚低；
    相對而言，如該網路銀行之帳號及密碼係以竊盜或拾得方式
    取得，則該詐欺集團自須承擔原帳戶所有人隨時變更密碼或
    求助金融機構應變處理之風險，進而使其費心詐騙之款項入
    帳後，面臨無法轉出之窘境。是詐欺集團果真有使用人頭帳
    戶之必要，大可透過其他管道平和取得並安心使用，根本毋
    庸竊盜或拾取他人網路銀行之帳號及密碼等，徒增日後無從
    轉出款項之風險。查本案詐欺集團於取得上開帳戶之銀行帳
    號及密碼後，持續多日轉出詐得款項，顯對於該等帳戶取得
    管道甚有信心，而無不能使用該帳戶轉出款項之疑慮，堪認
    本案詐欺集團應已獲得被告之同意，始使用上開帳戶之網路
    銀行。
　⒋從而，被告辯稱上開帳戶係因其遺失提款卡及密碼而遭人冒
　　用云云，即非可採。
 ㈥綜上所述，本案事證明確，被告犯行堪可認定，應依法論科；
   被告所辯無非卸責之詞，並不可採。　　
二、論罪科刑 
  ㈠按幫助犯之成立，係以幫助之意思，對於正犯資以助力，而
　　未參與實行犯罪構成要件之行為，故行為人主觀上認識被幫
    助者正欲從事犯罪或係正在從事犯罪，而其行為足以幫助他
    人實現犯罪構成要件者，即具有幫助故意，且不以直接故意
    為必要，未必故意亦屬之（最高法院106年度台上字第2580
    號判決意旨參照）。又刑法第30條之幫助犯，係以行為人主
    觀上有幫助故意，客觀上有幫助行為，即對於犯罪與正犯有
    共同認識，而以幫助意思，對於正犯資以助力，但未參與實
    行犯罪之行為者而言。幫助犯之故意，除需有認識其行為足
    以幫助他人實現故意不法構成要件之「幫助故意」外，尚需
    具備幫助他人實現該特定不法構成要件之「幫助既遂故意」
    ，惟行為人只要概略認識該特定犯罪之不法內涵即可，無庸
    過於瞭解正犯行為之細節或具體內容（最高法院109年度台
    上字第5354號判決意旨參照）。次按參酌洗錢防制法第3條
    、第4條第2項立法說明：「洗錢犯罪之處罰，其有關前置犯
    罪之聯結，並非洗錢犯罪之成立要件，僅係對於違法、不合
    理之金流流動起訴洗錢犯罪，作不法原因之聯結」、「洗錢
    犯罪以特定犯罪為前置要件，主要著眼於對不法金流軌跡之
    追查，合理建構其追訴基礎，與前置之特定犯罪成立與否，
    或是否有罪判決無關」等旨，一般洗錢罪與特定犯罪係不同
    構成要件之犯罪，各別行為是否該當於一般洗錢罪或特定犯
    罪，應分別獨立判斷，特定犯罪僅係洗錢行為之「不法原因
    聯結」，即特定犯罪之「存在」及「利得」，僅係一般洗錢
    罪得以遂行之情狀，而非該罪之構成要件行為。特定犯罪之
    既遂與否和洗錢行為之實行間，不具有時間先後之必然性，
    只要行為人實行洗錢行為，在後續因果歷程中可以實現掩飾
    、隱匿特定犯罪所得之效果，即得以成立一般洗錢罪，並不
    以「特定犯罪已發生」或「特定犯罪所得已產生」為必要。
    又特定犯罪之正犯實行特定犯罪後，為掩飾、隱匿其犯罪所
    得財物之去向及所在，而令被害人將款項轉入其所持有、使
    用之他人金融帳戶，並由該特定犯罪正犯前往提領其犯罪所
    得款項得手，如能證明該帳戶內之款項係特定犯罪所得，因
    已被提領而造成金流斷點，該當掩飾、隱匿之要件，該特定
    犯罪正犯自成立一般洗錢罪之正犯。再提供金融帳戶提款卡
    及密碼之行為人，因已將帳戶之提款卡及密碼等物件提供他
    人使用，失去對自己帳戶之實際管領權限，若無配合指示親
    自提款，即無收受、持有或使用特定犯罪所得之情形，且無
    積極之移轉或變更特定犯罪所得之行為，故非屬洗錢防制法
    第2條第1款、第3款所稱之洗錢行為。又金融帳戶乃個人理
    財工具，依我國現狀，申設金融帳戶並無任何特殊限制，且
    可於不同之金融機構申請多數帳戶使用，是依一般人之社會
    通念，若見他人不以自己名義申請帳戶，反而收購或借用別
    人之金融帳戶以供使用，並要求提供提款卡及告知密碼，則
    提供金融帳戶者主觀上如認識該帳戶可能作為對方收受、提
    領特定犯罪所得使用，對方提領後會產生遮斷金流以逃避國
    家追訴、處罰之效果，仍基於幫助之犯意，而提供該帳戶之
    提款卡及密碼，以利洗錢實行，仍可成立一般洗錢罪之幫助
    犯（最高法院108年度台上大字第3101號裁定意旨參照）。
    核被告所為，係犯刑法第30條第1項、第339條第1項之幫助
    詐欺取財罪，及刑法第30條第1項、洗錢防制法第14條第1項
    之幫助一般洗錢罪。
  ㈡被告以一提供帳戶行為，幫助他人詐騙本件2名被害人，又
　　同時構成幫助詐欺取財罪及幫助一般洗錢罪，為一行為觸犯
　　數罪名之想像競合犯，應從一重之幫助一般洗錢罪處斷。
  ㈢被告為幫助犯，爰依刑法第30條第2項規定，減輕其刑。
  ㈣按刑法第13條第1項、第2項就行為對於構成犯罪事實發生之
　　認識及行為之決意，規定既不相同，其惡性之評價當非無輕
    重之別（最高法院88年度台上字第3182號判決意旨參照）。
    爰審酌被告提供金融帳戶供他人從事不法使用，不僅導致犯
    罪之追查趨於複雜困難，更造成被害人財物損失，危害金融
    秩序與社會治安，造成之危害非輕；兼衡被告之年紀、素行
    （前無因案經法院論罪科刑之紀錄，臺灣高等法院被告前案
    紀錄表1份在卷可佐）、高職畢業智識程度、已婚、無子女
    、目前從事塑膠板工作、需扶養爺爺之家庭經濟狀況；提供
    之帳戶數量、遭詐騙之被害人人數及金額、無證據證明有因
    幫助犯罪而獲得利益、否認犯行之態度、與被害人無特別關
    係、迄未與被害人和解等一切情狀，量處如主文所示之刑，
    併就罰金部分諭知易服勞役之折算標準。
　㈤被告提供之上揭金融帳戶資料，就帳戶部分，遭通報警示後
    ，已無法再供正常交易與流通使用，就密碼部分，雖未扣案
    ，惟所屬帳戶既遭警示銷戶，該密碼同無法再供交易使用，
    對詐欺集團而言，實質上無何價值及重要性，復查無證據證
    明該密碼尚仍存在，且上開帳戶及密碼均非違禁物或法定應
    義務沒收之物，無沒收之必要性，爰均不予沒收。又依卷內
    現存資料，尚無證據證明被告確因本案幫助一般洗錢犯行實
    際上獲有不法利益，難認被告獲有犯罪所得，且告訴人2人
    遭提領之款項，係由詐欺集團成員提領，非屬被告所有，亦
    非在被告實際掌控中，被告就所隱匿之財物不具所有權及事
    實上處分權，無從依洗錢防制法第18條第1項之規定諭知沒
    收，均併予敘明。
據上論斷，依刑事訴訟法第299條第1項前段，洗錢防制法第14條
第1項，刑法第11條、第30條第1項前段、第2項、第339條第1項
、第55條、第42條第3項，刑法施行法第1條之1第1項，判決如主
文。
本案經檢察官許嘉龍提起公訴，檢察官陳擁文到庭執行職務。
中　　華　　民　　國　　111 　年　　7 　　月　　28　　日
　　　　　　　　　刑事第十二庭審判長  法　官  張婉寧
　　　　　　　　　                    法  官  陳嘉臨
　　　　　　　　　                    法  官　黃鏡芳
以上正本證明與原本無異。
如不服本判決應於收受本判決後20日內向本院提出上訴書狀，並
應敘述具體理由。其未敘述上訴理由者，應於上訴期間屆滿後20
日內向本院補提理由書狀（均須按他造當事人之人數附繕本）「
切勿逕送上級法院」。 
    　　　　　　　　　　　　　　　　　書記官　施茜雯　　
中　　華　　民　　國　　111 　年　　7 　　月　　28　　日
附錄本案論罪科刑法條：
中華民國刑法第30條第1項
幫助他人實行犯罪行為者，為幫助犯。雖他人不知幫助之情者，
亦同。
中華民國刑法第339條第1項
意圖為自己或第三人不法之所有，以詐術使人將本人或第三人之
物交付者，處5年以下有期徒刑、拘役或科或併科50萬元以下罰
金。
洗錢防制法第14條第1項
有第二條各款所列洗錢行為者，處7年以下有期徒刑，併科新臺
幣5百萬元以下罰金。